臺灣高等法院臺中分院民事判決　九十四年度再易字第一號
　　　再　審原告　乙○○
　　　再　審原告　丁○○
　　　再　審原告　丙○○
　　　再　審被告　戊○○
　　　　　　　　　甲○○即陳.
右當事人間請求拆屋還地事件，再審原告對於民國九十三年八月三日台灣彰化地方法
院九十二年度訴字第九四八號不利於再審原告部分及九十三年十月二十九日本院九十
三年度上易字第三五五號確定判決提起再審，經本院判決如下：
　    主　    文
再審之訴駁回。
再審訴訟費用由再審原告負擔。
    　事實及理由
甲、程序方面：
    本件再審原告係於民國九十三年十一月十七日收受本院九十三年度上易字第三五
    五號之判決正本，有再審原告提出上開民事判決影本蓋有收受日期章可稽，則再
    審原告於同年十月十二月十日具狀向本院提起本件再審之訴，並無不合，事涉程
    序，合先敘明。
乙、實體方面：
一、本件再審原告主張：
    （一）、「確定終局判決適用法規顯有錯誤者」，及「依第四百六十六條不得上
            訴於第三審法院之事件，除前條規定外，其經第二審確定之判決，如就
            足以影響於判決之重要證物漏未斟酌者」，得提起再審之訴，分別為民
            事訴訟法第四百九十六條第一項第一款及第四百九十七條所明定。本件
            再審原告認原確定判決有適用法規顯有錯誤及就足以影響判決之重要證
            物漏未斟酌之再審事由，爰於法定期間提起本件再審之訴。
    （二）、原確定判決有民事訴訟法第四百九十六條第一項第一款所列適用法規顯
            有錯誤之情形：
            (一)民事訴訟法第四百九十六條第一項第一款所謂適用法規顯有錯誤，係
              指確定判決違背法規或現存判例解釋者而言，此為最高法院七十一年
              台再字第二一０號判例意旨所著；而所謂使用借貸者，依民法第四百
              六十四條規定，係指當事人一方以物交付他方，而約定他方於無償使
              用後返還其物之契約，又依民法第一百五十三條第一項規定當事人互
              相表示意思一致者，無論其為明示或默示，契約即為成立，而默示之
              承諾，必依要約受領人之舉動，或其他情事足以間接推知其有承諾之
              意思者，始得認之，若單純之沈默，則除依交易上之慣例特定人間之
              特別情事，足認為承諾者外，不得認為承認，亦為同院二十一年上字
              第一五九八號判例所著。本件於九十三年十月七日行準備程序時，詢
              問再審被告甲○○其在蓋房屋、棚架時，是否有徵詢陳以璧的意見，
              再審被告甲○○回答「我興建Ｃ、Ｄ的時候，陳以璧有看到，我們有
              告訴他，問他是否同意，他沒有表示反對」，可見再審被告甲○○問
              陳以璧是否同意使用借貸系爭土地時，陳以璧只是單純沈默，沒有表
              示反對，另依陳林月麗、蘇彩雲於第一審之證詞，亦稱陳以璧係「沒
              有反對的意思表示」、「沒有反對，也沒有表示其他意見」，可見就
              系爭土地，陳以璧並沒有將之交予再審被告使用之情形，也沒有向再
              審被告為同意其使用土地之意思表示，雙方自無意思表示一致之情形
              ，原確定判決就陳以璧單純沈默之情形竟謂陳以璧與再審被告甲○○
              之間有借貸關係之情，判決顯有違反民法第一百五十三條第一項、第
              四百六十四條規定，及違背前揭判例意旨之適用法規錯誤之情形。至
              於無論原確定判決是否採信證人陳式亨之證詞，因為陳式亨並非使用
              借貸契約之當事人，亦非再審被告之代理人，陳以璧縱有與之交談，
              其效力亦不及於再審被告，就此，再審原告之代理人則於九十三年十
              月十九日言詞辯論時主張「如果依照原審陳式亨的證詞也只是說陳以
              璧向他（指陳式亨）表示，可見陳以璧並沒有向被上訴人甲○○表示
              同意他蓋房子，所以陳以璧跟被上訴人甲○○之間並沒有成立使用借
              貸的契約」，足見就系爭土地，陳以璧與再審被告甲○○，雙方當事
              人之間，從來沒有就使用借貸事宜，互相表示意思一致，依民法第一
              百五十三條第一項及第四百六十四條規定，就系爭土地即無使用借貸
              契約成立之情形；且查原確定判決並未認定陳以璧之「未表示反對」
              屬默示之承諾，更未認定有何特別情事足認陳以璧之沈默應構成承諾
              之情形下，則在陳以璧單純未表示反對，欠缺承諾之意思表示之情況
              下，原確定判決竟謂雙方之使用借貸契約成立，判決自有適用法規明
              顯錯誤之情形。
            (二)民法第四百七十條第一、二項規定「借用人應於契約所定期限屆滿時
              ，返還借用物。未定期限者，應於依借貸之目的使用完畢時返還之。
              但經過相當時期可推定借用人已使用完畢者，貸與人亦得為返還之請
              求」、「借貸未定期限，亦不能依借貸之目的，而定其期限者，貸與
              人得隨時請求返還借用物」。查本件如第一審判決書附圖所示Ｃ位置
              土地上之地上物僅是曬衣服用之鐵皮棚架，並非房屋，且與附圖Ｄ位
              置之房屋並不相連，而是與已判命返還再審原告之附圖Ｆ２所示房屋
              相連接，就此有兩造於九十三年十月七日準備程序不爭執事項四所述
              「．．．Ｃ部分就是原審第二三二頁上面那張照片左邊以鐵架烤漆板
              所建作為『曬衣服的棚架』而已，是和原判決Ｆ２所示磚造平房相連
              接，Ｆ２所示磚造平房，業經原審法院判命被上訴人應返還上訴人」
              ，以及第一審卷二三二頁照片足資證明，就此已經證明該Ｃ位置之鐵
              皮棚架並非房屋，更非供再審被告居住之使用，而僅是屬於隨時可拆
              除之曬衣棚架，而且該棚架更是貼附在應返還再審原告之Ｆ２位置平
              房北側出口處，嚴重影響再審原告Ｆ２平房之北側通行。再審被告雖
              分別於第一、二審九十三年三月二日、同年十月十二日之答辯狀主張
              「被告借用該土地興建房屋居住並未約定借用期限，故應於借貸之目
              的使用完畢時返還土地。而被告借用之目的為興建房屋居住，故在該
              目的未完成以前，被告無返還土地之義務。而目前被告等二人均居住
              於該房屋，故借貸之目的尚未完成，無返還借用土地之義務」、「而
              被上訴人借用之目的為興建房屋以供居住，故在該目的未完成以前，
              被上訴人並無返還土地之義務」等語，惟前開Ｃ位置之鐵皮棚架既然
              不是供再審被告居住之房屋，Ｃ位置之土地顯然已非再審被告上揭答
              辯所稱供居住目的使用之土地，自無再以其居住期間之消滅定為返還
              土地期限之道理，而應依民法第四百七十條第二項規定准許貸予人隨
              時請求返還。另依民事訴訟法第二百二十二條第一項規定「法院為判
              決時應斟酌全辯論意旨及調查證據之結果，依自由心證判斷事實真偽
              」，同條第三項規定「法院依自由心證判斷事實之真偽，不得違反論
              理及經驗法則」，又民事訴訟法第二百七十九條第一項規定「當事人
              主張之事實，經他造於準備書狀內或言詞辯論時或在受命法官、受託
              法官前自認者，無庸舉證」，且事實之認定須憑證據，亦為最高法院
              十八年上字第一八三八號判例所示，本件再審被告甲○○就Ｃ位置地
              上物僅屬曬衣之鐵皮棚架，不是房屋乙節，業於準備程序中經受命法
              官訊問後自認在卷，並列為雙方不爭執事項，再審原告依法就此已無
              須再舉證，原確定判決依法亦應循此認定之，惟原確定判決罔顧此項
              調查證據之結果，未將Ｃ位置土地與Ｄ位置土地之情形，予以區別，
              竟籠統將Ｃ、Ｄ位置土地同列併稱「自應以被上訴人使用土地之目的
              完畢，即其無繼續居住或該建物不堪使用時，為借用物返還之時，上
              開建物，依上訴人所提照片（見原審卷第二三一頁、第二三二頁）所
              示仍屬完好，現仍可供人居住使用，且為兩造所不爭執，上訴人復未
              證明被上訴人已無繼續居住使用之必要，依上開法條規定，貸與人即
              上訴人尚不得請求借用人即被上訴人返還借用物即系爭土地」等語，
              駁回再審原告對返還Ｃ位置土地之請求，就此原確定判決顯然違背民
              法第四百七十條第二項、民事訴訟法第二百二十二條第一、三項、第
              二百七十九條第一項規定，及最高法院十八年上字第一八三八號判例
              之適用法規錯誤之情形。
            (三)民事訴訟法第二百二十二條第一、三項規定「法院為判決時，應斟酌
              全辯論意旨及調查證據之結果，依自由心證判斷事實真偽」、「法院
              依自由心證判斷事實之真偽，不得違反論理及經驗法則」，又「法院
              依調查證據之結果，雖得依自由心證，判斷事實之真偽，但其所為之
              判斷如與經驗法則不符時，即屬於法有違」，亦為最高法院六十九年
              台上字第七七一號判例所揭示。原確定判決僅以蘇彩雲、陳林月麗、
              陳式亨等人之不實或不足證明之證詞，遽認再審被告於附圖Ｃ、Ｄ位
              置土地上存有使用借貸之關係云云，明顯判決有違反經驗法則及論理
              法則之適用法規錯誤之情形。按證人陳林月麗、陳式亨與本案有密切
              利害關係，第一審九十三年一月八日該二證人之證詞偏頗再審被告之
              意圖，且二人所言相互矛盾，與再審被告甲○○之陳述亦有不符，衡
              諸一般論理法則及經驗法則，實不足採為有利再審被告之證明。查本
              件再審原告所訴請返還之房地，及陳林月麗、陳式亨所居住使用之房
              屋土地，為同一棟三合院之建築，兩邊之房屋及土地，彼此共通相連
              ，使用上有其便利性，外觀上有其一致性，一旦再審原告將系爭土地
              房屋收回，因再審原告均不在該處居住，陳林月麗、陳式亨擔心原審
              原告會將土地出售，將三合院之右側房屋拆除，如此一來，完整之三
              合院房舍將受破壞，此將對陳林月麗母子之居住環境形成重大破壞，
              圍墻內側之庭園外觀，及土地使用均將同遭破壞，而且再審被告長期
              居住於該處，與陳林月麗等人比鄰而居數十年，有著深厚之情誼，因
              此，主觀上陳林月麗等人並不希望再審原告之本件請求勝訴，甚至陳
              式亨為了幫助再審被告，於本案起訴尚介紹其友人蔡奉典律師擔任再
              審被告於第一審之訴訟代理人，並由蔡奉典律師於九十二年十二月四
              日具狀向第一審法院聲請傳訊陳林月麗及陳式亨為證人，陳式亨並於
              本案第一審九十二年十一月二十二日第一次開庭時陪同再審被告龔金
              玉等人一同到法院，並於開庭後，於庭外向原告代理人表示再審原告
              都沒有與再審被告等談，就要訴訟，所以其才會跳出來挺再審被告云
              云，由此可見，證人陳式亨對於本件訴訟介入頗深，而且其在作證之
              前即是決定要幫再審被告取得勝訴之結果，立場明顯偏頗，依據一般
              經驗法則，其所為證詞應無可採信，對於陳式亨為再審被告介紹律師
              及法庭外表示要挺再審被告等情，因確為事實，經再審原告於第一審
              九十三年三月二日以準備書(一)狀陳明在卷，之後歷經第一審法院四度
              開庭，再審被告亦分別於九十三年六月十一日及同年七月二十日提出
              答辯狀在卷，再審被告對此均未有反駁，依民事訴訟法第二百八十條
              第一項規定，當事人對於他造主張之事實，於言詞辯論時不爭執者，
              視同自認，第一審法院對證人陳式亨已明言要挺再審被告，並為其介
              紹律師協助再審被告打官司等立場偏頗情事，未予審酌，判決顯有違
              誤。再者，陳式亨於第一審九十三年一月八日雖證稱「甲○○的新建
              房子，我有打電話給陳以璧，他說就讓他蓋」云云，惟當進一步向其
              質問陳以璧是於何時何地，以何方式來講，向何人講，陳式亨則表示
              是「偉恩颱風過後，陳以璧常回來，我有向他講，他兒子與我也很好
              ，我是以電話叫他回來看，他有回來看過，他有同意，有向我表示，
              他有去甲○○的家裡，應該是沒有反對，他那時住台中，如不同意，
              應會回來處理」，又問其聽陳以璧表示同意時，有何人在場，其則表
              示「我母親陳林月麗在場，我打電話後，他回來時，並到我家坐，我
              及我父母親在場，陳以璧有同意，而他回來時房子已經蓋好」等語，
              顯已改稱陳以璧是回來時向陳式亨表示同意，且陳林月麗在場，此與
              其原電話中同意，已有不同，且就相同事實同日第一審法院多次訊問
              陳林月麗，其卻只表示「當時要蓋時，原告的父親回來有看到他在蓋
              房子，但原告的父親並沒有當場作出反對的意思表示，如有反對就不
              讓他蓋了」，另詢之證人蘇彩雲亦僅稱「當時原告的父親有看到也沒
              有反對，也沒有表示其他意見」等語，並未表示有聽到陳以璧有何同
              意之意思表示，此與陳式亨所述陳以璧表示同意時陳林月麗在場之說
              法明顯不同，顯見陳式亨是將陳以璧單純未表示反對興建，予以擴張
              曲解成其已同意，然陳以璧當時如確已向陳式亨表達同意興建之意，
              則陳式亨自當直接肯定陳以璧已有同意，斷無可能再證稱陳以璧「應
              該沒有反對」乙語，且同時在場之陳林月麗亦不可能在法官多次詢問
              確認之情況下，仍只堅稱陳以璧未做反對之表示，卻不敢證稱陳以璧
              有何同意之情；另證人陳式亨與陳林月麗，對於陳以璧是何時看到再
              審被告之新建房子，一稱「回來時房子已經蓋好」，一稱「要蓋時」
              ，所述彼此矛盾，由此足見陳式亨證稱陳以璧有同意再審被告增建房
              子等語，並非確定。而且，依再審被告甲○○九十三年十月七日在原
              確定法院之供述，其稱「我興建Ｃ、Ｄ的時候，陳以璧有看到，我們
              有告訴他，問他是否同意，他沒有表示反對」等語，可見再審被告陳
              信龍亦坦承其詢問陳以璧是否同意讓其搭建Ｃ、Ｄ位置之棚架房屋時
              ，陳以璧僅係「沒有表示反對」，並無表示同意之情，而倘若陳以璧
              有同意要讓再審被告興建Ｃ、Ｄ位置之棚架房屋的話，依照常情，自
              會當場表示同意才是，絕無既要同意又當場不講之道理，更無可能如
              證人陳式亨所言陳以璧在電話中或在陳式亨家中已向其表示同意讓再
              審被告興建，但當再審被告甲○○直接向陳以璧徵詢是否同意新建房
              屋時，陳以璧卻反而不表示意見之道理，由此可知，陳式亨證述陳以
              璧有同意興建等語，確實有違經驗法則。按陳以璧單純未表示反對，
              係基於對雙方親誼之無奈，且陳以璧見到該違建房屋時，再審被告已
              擅自興建完成，陳以璧如馬上要求立刻拆除，恐傷及雙方和氣，故其
              一時不知如何處理，才未馬上表示反對，但其並無同意之意思表示，
              按「單純之沈默，除有特別情事，依社會觀念可認為一定意思表示外
              ，不得謂為默示之意思表示」、「默示之承諾，必依要約受領人之舉
              動，或其他情事足以間接推知其有承諾之意思者，始得認之，若單純
              之沈默，則除依交易上之慣例或特定人間之特別情事，足認為承諾者
              外，不得認為承諾」（最高法院二十九年上字第七六二號、二十一年
              上字第一五九八號判例參照），原確定判決以證人蘇彩雲、陳林月麗
              證述「原告的父親並沒當場做出反對的意思表示，如有反對，就不讓
              他蓋了」等語，做為認定再審被告有取得陳以璧同意之依據，明顯與
              上開判例意旨相違背，亦有違論理法則，本件以陳以璧當時其返家後
              已交待再審原告日後對該增建房屋應行處理，顯見其並無任何同意興
              建之意思，況且陳以璧於八十六年十二月二十五日已過世，此與再審
              被告興建系爭房屋及棚架之時間相去不遠，陳以璧至其過世前雖未有
              請求拆屋還地，但時間尚屬短暫，難認其有同意之意思。原確定判決
              對於再審原告對陳林月麗、蘇彩雲、陳式亨證詞之明確指摘，完全未
              及審酌，判決顯有違背經驗法則及論理法則及相關判例意旨之重大違
              誤。
    （三）、原確定判決有民事訴訟法第四百九十七條所定「就足影響於判決之重要
            證物，漏未斟酌」之再審事由：
            (一)民事訴訟法第四百九十七條規定「依第四百六十六條不得上訴於第三
              審法院之事件，除前條規定外，其經第二審確定之判決，就足影響於
              判決之重要證物漏未斟酌．．．亦得提起再審之訴」，本件因再審原
              告於原確定判決上訴請求之標的價額未逾同法第四百六十六條第一項
              所定之金額，而無法上訴於第三審法院，故依同法第四百九十七條規
              定，就原確定判決於判決足生影響之重要證物漏未斟酌者，亦得提起
              再審之訴。
            (二)查原確定判決就再審被告甲○○於九十三年十月七日準備程序中坦承
              並列為雙方不爭執事項之下列內容：「Ｃ部分就是原審第二三二頁上
              面那張照片左邊以鐵架烤漆板所建作為『曬衣服的棚架』而已，是和
              原判決Ｆ２所示磚造平房相連接，Ｆ２所示磚造平房，業經原審法院
              判命被上訴人應返還上訴人」，以及第一審卷二三二頁鐵皮棚架之照
              片，二三一頁Ｄ、Ｅ、Ｆ１、Ｆ２位置之建物照片，未予斟酌，致影
              響判決之結果。按上開不爭執事項之內容，雙方均稱Ｃ部分就是原審
              第二三二頁上面那張照片左邊以鐵架烤漆板所建作為曬衣服的棚架「
              而已」，顯見雙方均認同該棚架並非供居住之房屋，並無如原確定判
              決所稱有繼續「居住」必要之情形；而且，該不爭執事項尚且言明該
              Ｃ部分地上之棚架「是和原判決Ｆ２所示磚造平房相連接，Ｆ２所示
              磚造平房，業經原審法院判命被上訴人（指再審被告）應返還上訴人
              （指再審原告）」，明確表達出該Ｃ位置之棚架是連接在應返還再審
              原告之Ｆ２平房，如比照附圖之相關位置，可見該Ｃ位置棚架金與Ｆ
              ２位置房屋相連，與再審被告所興建Ｄ位置之房屋並不相連接，再比
              對第一審卷第二三一頁Ｄ、Ｅ、Ｆ１、Ｆ２位置建物之照片，可看出
              Ｄ位置房屋之出入口設在左側，故其須穿越屬於再審原告之Ｆ１、Ｆ
              ２之房屋內部，始能到達Ｃ位置之棚架，當Ｆ１、Ｆ２之房屋返還再
              審原告以後，再審被告根本無法繼續使用該Ｃ位置之棚架，未料原確
              定判決對於上揭明確證物，於判決中均未予斟酌，致影響於判決之結
              果。
            (三)原確定判決對於再審被告甲○○於九十三年十月七日準備程序所述之
              下列陳述：「（問：在蓋房子、棚架的時候，是否有徵詢陳以璧的意
              見﹖）我興建Ｃ、Ｄ的時候，陳以璧有看到，我們有告訴他，問他是
              否同意，他沒有表示反對」，亦漏未斟酌，致生影響判決之結果。按
              使用借貸契約須契約之雙方當事人互相意思表示合致，始為成立，若
              非屬雙方當事人間之意思表示，而僅為契約一方與契約以外不相干之
              第三人所做之閒聊、討論，則無使契約成立生效之餘地。本件姑不論
              陳式亨、陳林月麗、蘇彩雲所做之證詞有不實之情形，縱使依原確定
              判決引用三人之證詞觀之，亦均非表示陳以璧與再審被告間有以何種
              對話方式足證雙方意思合致，而全案有關陳以璧與再審被告甲○○間
              就系爭土地是否同意使用借貸問題，雙方所做之直接溝通過程，即為
              上揭筆錄所載再審被告甲○○所述之內容，此項陳述，自屬全案重要
              之證據，再審原告於九十三年十月十四日所提出之辯論意旨狀第七、
              八頁中引用此項陳述，主張「陳以璧僅係『沒有表示反對』，並無表
              示同意之情，而倘若陳以璧有同意要讓被上訴人興建Ｃ、Ｄ位置之棚
              架房屋的話，依照常情，自會當場表示同意才是，絕無既要同意又當
              場不講之道理，更無可能如證人陳式亨所言陳以璧在電話中或在陳式
              亨家中已向其表示同意讓被上訴人興建，但當被上訴人甲○○直接向
              陳以璧徵詢是否同意新建房屋時，陳以璧卻反而不表示意見之道理，
              由此可知，陳式亨證述陳以璧有同意興建等語，更見不實」等語，可
              見再審被告之上開陳述併可做為對陳式亨證詞真偽判斷之佐證，未料
              ，原確定判決對於再審原告此項重要主張，於判決書中竟未置一語，
              對再審被告攸關使用借貸契約是否成立之重要陳述，亦完全漏未斟酌
              ，致嚴重影響判決之結果。
    （四）、綜前說明，原確定判決確有適用法規顯有錯誤及重要證物漏未斟酌等再
            審之事由，而且將系爭Ｃ、Ｄ位置之棚架、房屋判決續供再審被告使用
            ，造成整體土地殘缺不全，嚴重影響整體使用及其經濟效益，而且Ｃ、
            Ｄ位置之土地位居再審原告多筆土地之中間，再審被告依法又無權使用
            其他土地，其要如何到達Ｃ、Ｄ位置之棚架，以達其使用之目的，執行
            上亦有重大困難，故依原確定判決之結果，實增添雙方後續執行上之困
            擾，爰為再審聲明，求為判決：
            (一)台灣彰化地方法院九十二年度訴字第九四八號判決不利於再審原告部
              分與鈞院九十三年度上易字第三五五號確定判決均廢棄。
            (二)右廢棄部分，再審被告戊○○、甲○○應將坐落彰化縣芳苑鄉○○段
              三七地號如附圖所示Ｃ位置土地上之地上物拆除，並將Ｃ位置土地，
              面積０．００一四公頃，返還予再審原告；另將坐落彰化縣芳苑鄉○
              ○段三八地號如附圖所示Ｄ位置土地上之房屋拆除，並將Ｄ位置土地
              ，面積０．０一一二公頃，返還予再審原告。
            (三)再審之訴及前程序第一、二審訴訟費用應由再審被告等負擔。
二、本件未經言詞辯論，再審被告亦未提出書狀作任何聲明及陳述。
三、按再審之訴顯無再審理由者，得不經言詞辯論，以判決駁回之，民事訴訟法第五
    百零二條第二項定有明文。本件再審原告主張原確定判決有適用法規顯有錯誤及
    重要證物漏未斟酌等再審之事由，而提起本件再審之訴，然查：
    （一）、所謂適用法規顯有錯誤者，不包括漏未斟酌證據及認定事實錯誤之情形
            在內，最高法院六十三年度台上字第八八０號著有判例要旨足資參照。
            又「民事訴訟法第四百九十六條第一項第一款所謂適用法規顯有錯誤，
            乃指原確定判決所積極的適用之法規，顯然不合於法律規定，或與司法
            院現尚有效及大法官會議之解釋，或最高法院現尚有效之判例，顯然違
            返者而言，並不包括消極的不適用法規，或取捨證據不當，或認定事實
            錯誤之情形在內．．．再按取捨證據認定事實，原屬事實審法院之職權
            ，原確定判決依前訴訟程序第二審法院所確定之事實，認再審原告對再
            審被告之設置電線桿有容忍之義務，而為再審原告不利之判決，更無適
            用法規顯有錯誤之可言。」亦為最高法院六十九年度台再字第一三一號
            判決要旨所明示。經查本件前訴訟程序第一審法院依證人蘇彩雲、陳式
            亨、陳林月麗之證言，及原審履勘現場之結果，認定再審被告係得再審
            原告之被繼承人陳以璧之同意，在系爭土地上興建如原判決附圖編號Ｃ
            所示鐵架烤漆板造棚架、興建如原判決附圖編號Ｄ所示烤漆板磚造平房
            ，供彼等居住及晾曬衣服放置物品之用，因認兩造間就原判決附圖編號
            Ｃ、Ｄ所示土地既有使用借貸契約存在，因認再審被告以上開建物占有
            使用上述土地即有正當權源，則再審原告主張再審被告為無權占有，本
            於物上請求權訴請再審被告拆除系爭建物並返還系爭土地，即非正當，
            而為再審原告敗訴之判決，原確定判決判予維持，既屬取捨證據認定事
            實，為事實審法院之職權，揆諸前開說明，尚無適用法規顯有錯誤之情
            形，至為灼然。
    （二）、對於第二審確定終局裁判，如就足影響於判決之重要證物漏未斟酌者，
            固得依民事訴訟法第四百九十七條規定，提起再審之訴，惟依該條規定
            ，以原確定判決確有就重要證物漏未斟酌，且該證物「足影響於判決」
            者為限。經查原確定判決業已認定再審被告在系爭土地上興建如原判決
            附圖編號Ｃ所示鐵架烤漆板造棚架、興建如原判決附圖編號Ｄ所示烤漆
            板磚造平房，供彼等居住及晾曬衣服放置物品之用，且原確定判決並於
            判決理由欄敘明「．．．由上證人蘇彩雲、陳林月麗均證稱被上訴人於
            偉恩颱風過後在原判決附圖編號Ｃ、Ｄ所示部分土地上蓋建系爭房屋時
            ，上訴人乙○○等三人（即再審原告）之被繼承人陳以璧有在場看到，
            並未當場為反對之意思表示；證人陳式享更證稱被上訴人（即再審被告
            ）於偉恩颱風過後在原判決附圖編號Ｃ、Ｄ所示部分土地上蓋建系爭房
            屋時，上訴人乙○○等三人之被繼承人陳以璧確有同意。上開證人各就
            其所見之情節而為證述，其所見之情節未盡相同，但不得以其陳述之細
            節略有差異即指為全不可採．．．」，並據以認定認兩造間就原判決附
            圖編號Ｃ、Ｄ所示土地有使用借貸契約存在，則縱如再審原告所稱，原
            確定判決對於再審被告甲○○於九十三年十月七日準備程序所述之下列
　　　　　　陳述：「（問：在蓋房子、棚架的時候，是否有徵詢陳以璧的意見？）
　　　　　　我興建Ｃ、Ｄ的時候，陳以璧有看到，我們有告訴他，問他是否同意，
　　　　　　他沒有表示反對」，漏未斟酌，亦不致影響判決之結果，要屬當然。
    （三）、綜上所述，足見原確定判決並未有適用法規顯有錯誤及重要證物漏未斟
            酌等再審之事由，要可認定，從而再審原告主張原確定判決有民事訴訟
            法第四百九十六條第一項第一款及同法第四百九十七條規定之再審事由
            ，提起本件再審之訴，顯無再審理由，爰不經言詞辯論，逕以判決駁回
            之。至於系爭Ｃ、Ｄ位置之棚架、房屋，再審被告要如何到達Ｃ、Ｄ位
            置之棚架，以達其使用之目的，執行上若有重大困難，亦非得據為提起
            再審之訴之理由，故此部部分尚無加以審酌之必要，併予敘明。
四、據上論結，本件再審之訴顯無理由，爰依民事訴訟法第五百零二條第二項、第七
    十八條、第八十五條第一項前段，判決如主文。
中　　　華　　　民　　　國　　九十四　　年　　　一　　　月　　二十五　　日
~B1民事第一庭審判長法　官　林陳松
~B2　　　　　　　　法　官　王重吉
~B3　　　　　　　　法　官　李寶堂
右為正本係照原本作成。
不得上訴。
~B 　 　　　　　　書記官　李妍嬅
中　　　華　　　民　　　國　　九十四　　年　　　一　　　月　　二十六　　日
                                                                        Ｂ
